【裁判字號】    89,重訴,893
【裁判日期】    900221
【裁判案由】    確認買賣關係存在等
【裁判全文】
臺灣高雄地方法院民事判決  八十九年度重訴字第八九三號
    原      告  甲○○
    原      告  乙○○
    右二人
    訴訟代理人  王家鈺  律師
    被      告  丁○○        .
    被      告  丙○○        .
    右  一  人
    訴訟代理人  蘇精哲律師
                范正良律師
                王正嘉律師
右當事人間確認買賣關係存在等事件，本院判決如左：
    主    文
確認原告甲○○、乙○○與被告丙○○於八十九年七月十七日所簽立購買「甲級營造
公司」協議書之合夥關係存在。
原告其餘之訴駁回。
訴訟費用由被告丙○○負擔五分之四、其餘由原告連帶負擔。
    事    實
甲、原告方面：
一、聲明：求為判決（一）確認原告甲○○、乙○○與被告丙○○於八十九年七月十
    七日所簽立購買「甲級營造公司」協議書之合夥關係存在。（二）確認原告甲○○、乙○○就被告丙○○與被告丁○○於八十九年七月十九日所簽立上濱營造股
    份有限公司之股東出資轉讓協議書有買受關係存在。
二、陳述：
（一）被告丙○○於八十九年十月初邀得原告甲○○、乙○○二人之同意，以訴外人
      彭建文之支票及本票向訴外人許俊德借貸新台幣（下同）八百萬元，用於購買
      甲級營造牌照，兩造為上開協議後，進而於同年月十七日再另行簽訂合夥協議
      書，商定合夥購買一間甲級營造公司以為日後從事營造業、承攬營建工程等事
      宜之用，並約定乙○○為總決策者，負責公司內外部之管理及決策，對外並代
      表公司、被告丙○○負責公司財務週轉之調度，負責尋求公司資金週轉事宜，
      並與資金提供者協調、原告甲○○負責尋求公司業務來源，承攬工程，建立公
      司內部管理制度，及對外發包，採購物料之流程建立與管理。
（二）被告於書立前開協議後，進一步覓妥有意出讓公司股權之上濱營造股份有限公
      司（下稱上濱公司）後，竟未通知原告二人到場，並拒由對外代表合夥公司之
      原告乙○○出面簽約，即逕與被告丁○○於八十九年七月十九日私自簽定股東
      出資轉讓協議書，商定以總價七百八十萬元分三期給付之方式售讓該公司之全
      部股權，嗣原告等知悉後，不得己仍經訴外人彭建智由泛亞商業銀行苓雅分行
      款三百八十萬元至上濱公司在高雄銀行營業部開立之0000000000
      00號帳戶履約。
（三）被告丙○○否認與原告二人所簽立之合夥協議，並對外主張上濱公司之股東出
      資轉讓協議之權利與義務僅存在於其與被告丁○○間。另被告丁○○明知被告
      丙○○係代表其本人與原告二人之合夥關係出面簽約受讓，被告二人間所簽股
      東出資轉讓協議書之效力及於原告，然仍附合被告丙○○，並以該股東出資轉
      讓協議書之當事人雙方僅被告二人為由，堅決否認原告二人與被告丙○○間之
      合夥事實，暨得向其請求轉讓上濱公司股權之權利。被告二人所為已危害原告
      二人私法上權益，依民事訴訟法第二四七條規定，原告顯有即受確認判決之法
      律上利益存在。
（四）被告丙○○於所提八十九年十月二十一日答辯狀已自認(一)其與原告二人間確實
      有合夥關係無誤。(二)上濱公司確為其與原告二人之合夥以借款存入。(三)其因保
      留購尾款七十六萬元而與原告交惡藏匿無蹤。(四)其簽約購買上濱公司之行為確
      係依原告指示及授權下所為。(五)被告丁○○於八十九年八月十九日在泛亞銀行
      苓雅分行辦理三百八十萬元買賣價金匯款時即已知悉丙○○與原告二人間之合
      夥關係。丙○○所提其餘答辯，原告均否認。
（五）丙○○雖稱授權書係遭脅迫書立，亦僅抗辯許俊德保管部分非其本意，並不否
      認代表公司出面簽約之事實，況有無脅迫或妨害自由尚未偵結，並無可採。又
      原告對被告丙○○所提答協議書之真正並不爭執，僅末段係由許俊德所書寫加
      在原告之協議書上。
三、證據：提出協議保證書、合夥協議書、股東出資轉讓協議書、出款回條聯等
    為證，並聲請訊問證人許俊德、林月雲、楊晉源、陳幸助。
乙、被告方面：
壹、被告丁○○方面：
一、聲明：求為判決駁回原告之訴。
二、陳述：被告丁○○與丙○○於八十九年七月十九日簽立「股東出資轉讓協議書」
    ，係由丙○○單獨以其個人名義與被告丁○○簽立，丙○○於簽約時並未向丁○○表示係代表原告所為，亦未表示與原告為合夥人，又協議書所載內容亦無隻字
    片語載明丙○○係受原告委託，原告主張被告丁○○明知丙○○係代表原告二人
    簽立前開協議書，並不足採。又被告丁○○雖依與丙○○間之「股東出資轉讓協
    議書」第十條約定收受丙○○之匯款三萬八十萬元，然該款係丙○○依約履行
    之行為，被告丁○○並不知款項來源為何，且被告二人間簽立之協議書亦未載明
    匯款人即得享有該協議書所載之權利義務。又原告二人係於被告間書立協議書逾
    二個月後，始出面表明其為合夥人，被告丁○○完全不知丙○○與原告間之關係
    。
三、證據：請求訊問證人林月雲、楊晉源。
貳、被告丙○○方面：
一、聲明：求為判決原告之訴駁回。
二、陳述：
（一）原告起訴欠缺權利保護要件：
    (一)查確認之訴，除確認證書真偽之訴外，應以法律關係為訴訟標的，民事訴訟法
      第二百四十七條規定自明，契約為法律關係之發生原因，非即法律關係之本身
      ，契約之有效與否，非即法律關係之本身，本屬一種法律問題，不得為確認之
      之訴之標的，有最高法院三十二年上字第二二五七號判例及三十七年上字第五
      九八九號判例意旨足稽，原告起訴聲明確認原告八十九年七月十七日所簽立之
      合夥協議書之效力及於被告丙○○，以及確認原告甲○○、乙○○就被告丙○○與被告丁○○於八十九年七月十九日所簽立之股東出資轉讓協議書有買受關
      係存在，非即法律關係本身，不得作為確認之訴之標的，原告之訴欠缺權利保
      護要件。
    (二)民事訴訟法第二百四十七條所謂即受確認判決之法律上利益，須因法律關係之
      存否不明確，致原告在私法上地位有受侵害之危險，而此項危險得以對於被告
      之確認判決除去之者始為存在，倘原告提起確認之訴，雖主張其在私法上地位
      ，有受侵害之危險，但若此種危險，不能以確認判決將之除去者，亦難認有即
      受確認判決之法律上利益，有最高法院四十五年台上字第一六０號及五十七年
      台上字第一五二一號裁判意旨可稽。按債之契約原僅於當事人間發生效力，此
      為債之相對性，第三人既非契約之當事人，自不得主張契約之效力，被告二人
      所簽協議書，契約當事人既僅有被告二人，則第三人自不得行使或主張契約上
      之權利，原告主張確認協議書之效力及於原告二人，顯與債之相對性顯然不合
      ，原告主張私法上地位有受侵害之危險，實無理由，縱原告有受侵害之危險，
      亦無從以確認判決將之除去，原告主張不足採。
（二）原告無向被告丁○○行使受讓人之權利義務：原告二人並非協議書當事人，依
      債之相對性，原告無權主張協議書之權利，況依民法第二六九條規定「以契約
      訂定向第三人為給付者，要約人得請求債務人向第三人為給付，其第三人對於
      債務人，亦有直接請求給付之權」，換言之，第三人得主張請求給付之權利，
      必須該契約有訂定向第三人為給付時始得為之，然系爭協議書，立契約書人中
      受讓人僅有被告丙○○一人，並無原告二人在內，又協議書第一條「甲方上濱
      公司之股東出資額共一億元整均全部轉讓與乙方，甲方並應協助辦妥有關之變
      更登記等各項手續」，第二條「乙方得指定他人為股東，辦理股東登記，甲方
      不得干涉或異議」，是被告丁○○股東出資轉讓之對象僅為被告丙○○一人，
      至於轉讓時登記之股東名義係由被告丙○○指定，並未訂定由被告丁○○向任
      何人為給付，則第三人自無直接請求給付之權利，原告二人既非協議書之當事
      人，該協議書又無訂定向原告二人給付之規定，原告主張協議書之效力及於原
      告二人，進而主張確認得向被告丁○○行使受讓人之權利義務，於法無據。
（三）原告二人利用關係借牌取得「新竹華邦安居７４之工程」因無資金，又無營造
      公司，找被告丙○○合夥騙稱賺取差價三分之一股份紅利，約可分紅一千五百
      萬元，利用丙○○之脈關係覓得營造商童啟德，並提供七百萬元保證金，做為
      合夥公司週轉金。事後八十九年七月初又以木工程需要「甲級營造當保證廠商
      」等為由，由丙○○設法借貸八百萬元購買上濱公司，之後原告乙○○指示其
      子彭建智、彭建文及買主陳辛助、丙○○及丁○○、林月雲，至泛亞銀行款
      三百八十萬元至上濱，後將協議書交原告二人，原告二人為取得購牌主導權以
      騙回三百八十萬元訂金，應要求原告二人於一週內交出購牌尾款四百萬以完成
      過戶手續。後因友人告知需小心，丙○○要求原告二人確立公司制度及開立共
      同帳戶以便監督保障。惟原告二人因侵占挪用公款，八十九年八月藉週轉金不
      足，要丙○○再貸三百萬元，丙○○不從，原告二人竟於八十九年八月二十一
      日覓得金主許俊德脅誘金主配合，如不從即任八百萬元跳票，共同逼丙○○不
      得再管公司事。又於同年九月六日強迫丙○○立下拋棄授權書。丙○○於八十
      九年十月初向地檢署告訴侵占、妨害自由。
（四）若依原告認新竹華邦工程與丙○○無合夥關係，原告二人至少應付丙○○佣金
      六百萬元，為何未付。證人許俊德為保住八百萬元已失公正立場，曾多次附合
      原告二人共同脅迫丙○○。又被告丁○○與林月雲與丙○○間為單純買賣行為
      ，與原告二人無關。
（五）原告於八十九年十月六日所提起訴狀證物合夥協議書並非正本，係影印後再增
      列許俊德提字部分，以混淆原告事先預謀詐騙之事實；又原告僅係承認新竹華
      邦安居計劃７４之興建工程之合夥關，而丁○○並不認識原告二人。
（六）保留款七十六萬元已在八十九年八月三十日被乙○○騙去二十萬元，並依其指
      示入次子彭建文戶頭，另五十六萬元也在八十九年九月十四日被許俊德所騙
      至其戶頭。
（七）丙○○未到庭係畏懼原告二人黑道勢力，怕出庭後被其手下埋伏傷害，丙○○
      為一善良百姓，不懂打官司之訣竅財務又被原告詐騙而光。聲請審訊判決，以
      免讓原告二人狡辯匿飾，拖延戰術得逞，以便其湮滅刑事案之犯罪證據。
（八）合夥協議書之正本未註明合夥事業新竹華邦安居計劃７４之興建工程、未註明
      股東持股股份、未註明訂合約日期，而以趕時間為由，要求丙○○趕快簽字蓋
      章，待事後發覺要其追加註，原告即使用暴力，侵占恐嚇傷害，並於八十九年
      八月二十二日及八十九年九月六日在辦公室否認合夥關係，並說合夥協議書是
      廢紙，未註明前三點在法律上是無效的，要被告丙○○去告，更脅迫丙○○寫
      出授權書，並於八十九年十一月十五日在偵查庭否認合夥關係。
三、證據：提出工程協議書、拋棄授權書、刑事告訴狀、款明細表、診斷證明書、
    投訴函、存證信函、法務檢察司函、投訴新聞稿、支票存款送金簿存根、款委
    託書、個人簡介等影本、合夥協議書原本等為證，並聲請訊問證人楊晉源、林月
    雲。
    理    由
一、原告主張被告丙○○於八十九年十月初邀得原告二人同意，向訴外人許俊德借款
    用以購買甲級營造牌照，兩造並進而於同年月十七日另行簽訂合夥協議書，商定
    合夥購買一甲級營造公司以為日後從事營造業、承攬營建工程等事宜之用，並約
    定由原告乙○○為對外代表公司，丙○○並進而與上濱公司商定股權轉讓協議，
    惟拒絕由對外代表合夥公司之原告乙○○出面簽約，即逕與被告丁○○於八十九
    年七月十九日私自簽定股東出資轉讓協議書，原告等不得己仍依約款三百八十
    萬元至上濱公司帳號履約。被告丙○○否認與原告二人所簽立之合夥協議，並對
    外主張與上濱公司間之股東出資轉讓協議之權利義務僅存在於被告二人間，被告
    丁○○明知被告丙○○係代表前開合夥關係出面簽約受讓，被告二人間所簽股東
    出資轉讓協議書之效力及於原告，仍否認原告二人與被告丙○○間之合夥事實，
    及原告得向其請求轉讓上濱公司股權之權利，被告二人所為已危害原告二人私法
    上權益，依民事訴訟法第二四七條規定，原告顯有即受確認判決之法律上利益存
    在。
二、被告丁○○則以其與丙○○於八十九年七月十九日簽立「股東出資轉讓協議書」
    ，係由丙○○單獨以個人名義與被告丁○○簽立，丙○○於簽約時並未向丁○○
    表示係代表原告所為，亦未表示與原告為合夥人，又協議書所載內容亦無隻字片
    語載明丙○○係受原告委託，丁○○並不知丙○○與原告間之合夥關係；被告丙○○則以原告請求確認被告間之股東出資轉讓協議書有買受關係存在，並非法律
    關係本身，不得作為確認之訴之標的，原告之訴欠缺權利保護要件，及債之契約
    原僅於當事人間發生效力，此為債之相對性，原告二人並非前開協議書契約之當
    事人，自不得主張契約之效力，亦不得行使或主張契約上之權利，原告主張確認
    協議書之效力及於原告二人，顯與債之相對性顯然不合，原告主張私法上地位有
    受侵害之危險，實無理由，縱原告有受侵害之危險，亦無從以確認判決將之除去
    ，原告主張不足採，及丙○○係受詐騙而與原告二人合夥，後又遭強迫簽立拋棄
    授權書，丙○○已提出刑事告訴，又丙○○原意係參與新竹華邦安居７４之工程
    ，原告二人於立協議書時未註明合夥事業新竹華邦安居計劃７４之興建工程、未
    註明股東持股股份、未註明訂合約日期，而以趕時間為由，要求丙○○趕快簽字
    蓋章，待事後發覺要原告二人追加註，原告即使用暴力，侵占恐嚇傷害，原告主
    張為不足採；各等語，資為抗辯。
三、按「確認法律關係之訴，非原告有即受確認判決之法律上利益者，不得提起之；
    確認證書真偽或為法律關係基礎事實存否之訴，亦同。前項確認法律關係基礎事
    實存否之訴，以原告不能提起他訴訟者為限。」民事訴訟法第二百四十七條第一
    、二項定有明文。本件原告雖原起訴請求確認合夥協議書之效力及於被告丙○○
    ；及被告間所立協議書效力及於原告二人，原告二人得向被告丁○○行使受讓人
    之權利義務，惟嗣即更正其聲明為確認協議書之合夥關係存在，及確認原告二人
    就被告間所立協議書有買受關係存在，而被告則否認前開協議書之存在，原告之
    請求屬確認法律關係之訴，合於前開規定自得提起，先予明。
四、原告主張與被告丙○○於八十九年七月十七日訂立合夥協議書之事實，業據提出
    協議保證書、合夥協議書、股東出資轉讓協議書、出款回條聯等為證，且被
    告丙○○就前開事實亦不爭執，雖以前詞置辯，惟查：
  (一)被告丙○○雖於九十年二月五日以書狀提出合夥協議書原本，主張兩造所書立之
    合夥協議書未記載日期、合夥之工程、股東持股股份，與原告所提之合夥協議書
    不同，惟原告二人並不否認被告所提協議書之真正，而經本院檢視結果，原告所
    提出之協議書內容，除於最末端加註有「請黃先生：一、要負責監督之責，專款
    專用確定雙方安全性及保障性。二、請彭、黃、陳或其指定代表設立共同帳戶（
    或新公司共同帳戶）。三、合夥協議書，股份要明確，以確保本人之權益。許俊
    德89.7.17」等字樣，與被告所提出之協議書有不同外，其餘記載內容則完全相
    符。原告二人僅稱最末一段係由許俊德所書寫加在原告的協議書上，況參以該加
    註部分並非構成原協議書內容之一部，依該部分所載內容觀之，原告二人所述係
    許俊德事後加註之詞應堪採信；退步言之，縱認被告所提出之協議書而原告二人
    亦自認為真正之協議書始為兩造所簽立，該協議書上除未記載日期外，其餘有關
    兩造簽名及內容之真正，被告並未爭執，而日期之記載並非協議書成立或有效之
    要件，是被告丙○○確與原告二人書立合夥協議書之事實，應可認定。至丙○○
    雖以其參與合夥係就新竹華邦安居74興建工程而為合夥，而兩造間之合夥協議書
    並未載明工程範圍及股東持股股份等語，然前開合夥協議書係約明就購買甲級營
    造公司而訂立合夥協議書，並未指定僅參與何工程為範圍，而被告就此部分所辯
    復未能舉證以實其說，另股東合夥協議書僅以雙方有成立合夥之真意為要件，並
    無需以書面約定股東持股股份之必要，被告丙○○所辯亦無理由。
  (二)被告丙○○雖另以其係受詐騙而與原告二人合夥，然並未能舉證以實其說，而依
    其所自陳原告二人係以可獲重利為由邀其合夥，並未明原告二人施用何手段致
    其陷於錯誤而與原告二人簽訂合夥協議書，所辯已不足採信，至原告二人於簽訂
    合夥協議書後縱如丙○○所述有施用暴力或其他非法手段，亦僅被告丙○○是否
    得主張解除或終止合夥關係之依據，尚與被告丙○○於訂立合夥協議書時有無受
    詐騙之事實無涉，此部分所辯亦無理由。
五、綜上所述，原告二人訴請確認與被告丙○○間於八十九年七月十七日所簽立購買
    「甲級營造公司」協議書之合夥關係存在，依法即屬正當有據，應予准許。
六、原告二人另請求確認原告甲○○、乙○○就被告丙○○與被告丁○○於八十九年
    七月十九日所簽立上濱營造股份有限公司之股東出資轉讓協議書有買受關係存在
    ，經查：
  (一)按債為特定人間之權利義務關係，僅債權人得向債務人請求給付，第三人並無請
    求債務人向債權人給付之權利，債務人對第三人有權利者，債權人亦無請求第三
    人對自己給付之權利，此為債之相對性原則。本件原告二人雖主張就被告丙○○
    與被告丁○○於八十九年七月十九日所簽立之上濱公司股東出資轉讓協議書有買
    受關係存在，然其所依據者為前開原告二人與被告丙○○所訂立之合夥協議書之
    內部關係，惟原告二人與被告丙○○間之合夥協議書為一債權契約，當事人為原
    告二人與丙○○，丁○○並非當事人；而被告二人所簽立之股東出資轉讓協議書
    ，性質上亦屬一債權契約，當事人為被告丙○○與被告丁○○，原告二人並非當
    事人，此有兩造均不爭執為真正之股東出資轉讓協議書及前開協議書在卷可稽；
    是參諸前揭債權相對性原則，原告基於與丙○○間之內部約定，要求確認與合夥
    關係非當事人之丁○○間買受關係存在，所訴為無理由，不應准許。
  (二)原告二人雖迭主張被告丁○○明知丙○○與原告間合夥關係之協議，應受拘束，
    惟為被告丁○○所否認，而協助丙○○調借八百萬元之證人許俊德到庭結稱不認
    識丁○○、證人即股東出資轉讓協議書上見證人林月雲到庭結稱「我只是認識被
    告二人，丁○○是客戶，說他有營造牌要賣，剛好楊先生帶丙○○來找我說要買
    營造牌，我就幫被告二人介紹，由他們自己談，至於正忠有無跟人合夥，我不清
    楚，我有在他們出資協議書上作見證人，在簽訂協議書的過程中，正忠完全沒提
    到他是代表任何人買營造牌，（補稱）他應該是有提到他跟人合夥，由他來買牌
    ，至於他跟誰合夥，是不是代表他們來買牌，正忠完全沒有講清楚」，是依證人
    二人所述，已難認被告丁○○確自始明知原告二人與丙○○間合夥關係存在；況
    股東出資轉讓協議書當事人欄確載為賣方丁○○、買方丙○○，並無其他任何代
    表他人或合夥購買字權存在，而原告二人就此復未能舉證證明以實其說，自難認
    原告二人亦為股東出資轉讓協議書之當事人，而得主張買受關係及於原告二人；
    退步言之，基於前開債權相對性原則，縱丁○○明知原告二人與丙○○間合夥關
    係之存在，丁○○既非合夥契約之當事人，原告二人即不得主張合夥關係所為之
    內部約定，可拘束丁○○甚明。
七、綜上所述，原告二人訴請確認原告甲○○、乙○○就被告丙○○與被告丁○○於
    八十九年七月十九日所簽立上濱營造股份有限公司之股東出資轉讓協議書有買受
    關係存在，為無理由，應予駁回。
八、本件因事證已明，兩造其餘主張陳述及攻擊防禦方法併聲請訊問證人楊晉源，經
    核均與判決結果無涉，爰不一一贅述。
據上論結：本件原告之訴為一部有理由、一部無理由，依民事訴訟法第七十八條、第
七十九條但書、第八十五條第二項，判決如主文。
中      華      民      國    九十      年      二      月  二十一    日
                              臺灣高雄地方法院民事第二庭
~B法      官  林玉心
右為正本係照原本作成。
如不服本判決，應於送達後廿日內，向本院提出上訴狀並表明上訴理由，如於本
判決宣示後送達前提起上訴者，應於判決送達後十日內補提上訴理由書（須附繕本）。
中      華      民      國    九十      年      二      月  二十一   日
~B法院書記官  鄭裕一


司法院資訊處製作；財團法人民間司法改革基金會備份。
